【裁判字號】    98,上,100
【裁判日期】    980512
【裁判案由】    確認本票債權不存在等
【裁判全文】
臺灣高等法院民事判決                   98年度上字第100號
上  訴  人  乙○○
訴訟代理人  張振興律師
複  代理人  李成功律師
被  上訴人  甲○○
訴訟代理人  許朝昇律師
上列當事人間請求確認本票債權不存在等事件，上訴人對於中華
民國97年11月4日臺灣臺北地方法院97年度訴字第5837號第一審
判決提起上訴，本院於98年4月28日言詞辯論終結，判決如下：
    主    文
上訴駁回。
第二審訴訟費用由上訴人負擔。
    事    實    及    理    由
一、上訴人主張：民國（下同）95年間，被上訴人仲介小舅子即
    訴外人李昌男與上訴人交易，由李昌男出售中國大陸寧波市
    北寧區新矸鎮梅鴻園2101室及21室車位壹位（下稱寧波房地
    ），上訴人為購買寧波房地及支付被上訴人仲介報酬，遂簽
    發面額310萬元、票面發票日95年3月9日、到期日95年5月5
    日、票號TH0000000號、免除作成拒絕證書之本票1張（下稱
    系爭本票），交付被上訴人；嗣被上訴人始終未能促成寧波
    房地過戶，故同意返還系爭本票。惟被上訴人竟主張對上訴
    人有310萬元及自95年5月6日起至清償日止按年息百分之五
    計算利息之債權（下稱本票債權），遂聲請原法院97年度票
    字第14466號本票裁定，進而聲請原法院97年度執字第48748
    號強制執行事件（下稱系爭執行事件）。然兩造間既無債權
    債務關係，被上訴人自不得對上訴人為強制執行，爰依本票
    法律關係、強制執行異議權，訴請確認系爭本票債權不存在
    ，及撤銷系爭執行事件等語（於原審聲明：(一)確認系爭本票
    債權不存在。(二)系爭執行事件之強制執行程序應予撤銷。原
    審為上訴人全部敗訴判決，上訴人提起上訴）。並上訴聲明
    ：(一)原判決廢棄。(二)確認系爭本票債權不存在。(三)系爭執行
    事件之強制執行程序應予撤銷。
二、被上訴人則以：被上訴人遵期提示系爭本票不獲付款，自得
    聲請本票裁定與強制執行。本票為無因證券，被上訴人無須
    證明取得過程；但是上訴人所述票據原因關係並非實在。上
    訴人雖主張購買寧波房地等而簽發系爭本票，但是上訴人所
    提出收據僅為260萬元，而非本票面額之310萬元；如加計上
    訴人所稱代墊款150萬元，價金應為410萬元，亦與本票面額
    不符，已非可採。況且，上訴人自稱交付系爭本票作為給付
    價金之保證，嗣改稱以系爭支票支付價金，其陳述顯有矛盾
    等語，資為抗辯。並答辯聲明：上訴駁回。
三、兩造不爭執事實：
    被上訴人持有上訴人所簽發系爭本票，嗣主張本票債權而聲
    請原法院97年度票字第14466號本票裁定，進而對上訴人聲
    請系爭執行事件。
四、上訴人主張為支付寧波房地價金與仲介報酬而簽發系爭本票
    ，然賣方遲未履行買賣契約，被上訴人且同意返還系爭本票
    ，故被上訴人本票債權並不存在，亦不得聲請強制執行云云
    。被上訴人辯稱其為系爭本票持票人，本票債權遲未受償，
    自得聲請強制執行；上訴人應證明其所述原因關係存在，始
    得對抗被上訴人等語。經查：
  (一)按當事人主張有利於己之事實者，就其事實有舉證之責任，
    民事訴訟法第277條前段定有明文。票據債務人不得以自己
    與發票人或執票人之前手間所存抗辯之事由對抗執票人，但
    執票人取得票據出於惡意者，不在此限，票據法第124、13
    條定有明文。票據行為為不要因行為，執票人不負證明關於
    給付之原因之責任，如票據債務人主張執票人取得票據出於
    惡意或詐欺時，則應由該債務人負舉證之責（最高法院64年
    臺上字第1540號判例意旨參照）。票據債務人祇不得以自己
    與發票人或執票人之前手間所存抗辯之事由，對抗執票人，
    若以其自己與執票人間所存抗辯之事由資為對抗，則非法所
    不許（最高法院46年台上字第1835號判例意旨參照）。
  (二)查被上訴人遵期提示系爭本票但不獲付款，遂聲請本票裁定
    及系爭執行事件，此有系爭本票、原法院97年度票字第
    14466號本票裁定、系爭執行事件97年6月18日北院隆97執字
    第48748號函可稽（見原審卷第6、7頁、本院卷第37頁），
    堪認被上訴人對於上訴人有本票債權存在，得聲請系爭執行
    事件請求清償。
  (三)上訴人固主張被上訴人仲介李昌男出售寧波房地，上訴人為
    支付買賣價金與仲介報酬始簽發交付系爭本票云云。惟被上
    訴人否認此情；況系爭本票面額為310萬元，而上訴人亦稱
    買賣價金即為310萬元（見本院卷第48頁），卻始終未能說
    明仲介報酬數額，所述已有不足。再者，上訴人固提出李昌
    男名義95年2月6日訂金收據（見原審卷第22頁），然其上僅
    記載買方為上訴人、賣方為李昌男，均無被上訴人為仲介人
    或代理人之記載，自難僅憑上訴人片面之詞，即認被上訴人
    仲介兩造買賣寧波房地，上訴人因支付買賣價金與仲介報酬
    遂簽發系爭本票予被上訴人。何況，訂金收據係記載：「…
    雙方議定總價款為新台幣貳佰陸拾萬元正，且言明於95 年2
    月16日付清」（見原審卷第22頁），復與上訴人所述買賣總
    價310萬元不符；而系爭本票發票日為95年3月9日，亦晚於
    收據所載給付價金期限95年2月16日，自難採信上訴人所述
    買賣寧波房地與仲介報酬而簽發本票之主張。上訴人既未證
    明前開本票原因關係存在，即不得以本票原因關係對抗被上
    訴人。
  (四)參以上訴人於起訴狀陳稱「雙方原欲買賣不動產，原告（即
    上訴人）乃先行於95年3月9日簽發票面金額新台幣310萬元
    之本票予被告（即被上訴人），作為給付價金之『保證』」
    等語（見原審卷第4頁），嗣改稱「購買大陸地區車位之法
    律關係而簽發系爭本票予被上訴人，作為購車位之『價金』
    」、「上訴人同意給付310萬元為買賣總價金，並以簽發系
    爭310萬元之本票作為『給付方式』」等語（見本院卷第46
    、48頁）；則系爭本票係支付價金之用？或僅為保證票？上
    訴人陳述莫衷一是，實難採信其混亂之主張並據以對抗被上
    訴人。何況，縱依上訴人所述，李昌男同意以310萬元達出
    售寧波房地（見本院卷第48頁），則買賣關係僅存在於上訴
    人與李昌男間；上訴人自無從以買賣關係對抗被上訴人，其
    未證明被上訴人如何惡意取得系爭本票、或同意返還本票，
    則上訴人空言被上訴人本票債權不存在，不得聲請強制執行
    ，顯非可採。
  (五)末查，票據行為為不要因行為，執票人不負證明關於給付之
    原因之責任，上訴人既為系爭本票發票人，其主張本票債權
    不存在，自應就票據原因關係舉證，已如前述。至於被上訴
    人所稱上訴人代理訴外人蘇鴻學等人出售台北市○○區○○
    段一小段第99號等三筆土地，總價100萬元；後因違約應賠
    付500萬元，嗣由兩造協商以310萬元和解，上訴人遂簽發系
    爭本票一節，無論是否屬實，均不能推論上訴人所主張原因
    關係為真正。上訴人既未能證明因購買寧波房地及支付仲介
    報酬而簽發系爭本票，其無從對被上訴人主張本票債權不存
    在並撤銷系爭執行事件。
五、綜上所述，上訴人迄未證明因購買寧波房地及支付仲介報酬
    而簽發本票予被上訴人，況上訴人自陳買賣契約之相對人造
    係李昌男，自不得以買賣契約問題對抗被上訴人，其復未證
    明被上訴人惡意取得本票或同意返還系爭本票，故上訴人片
    面主張本票債權不存在、系爭執行事件強制執行應予撤銷，
    自非可採。從而，上訴人依本票法律關係、強制執行異議權
    ，訴請確認系爭本票債權不存在，及撤銷系爭執行事件執行
    程序，為無理由，應予駁回。是則原審依此駁回其訴，經核
    並無違誤，上訴意旨指摘原判決不當，求予廢棄改判，為無
    理由，應予駁回。
六、本件為判決基礎之事證已明，兩造其餘主張、陳述及所提證
    據，經審酌後，認均與本件結論無礙，不再一一論列，併予
    敘明。
七、據上論結，本件上訴為無理由，爰判決如主文。
中    華    民    國    98    年    5     月    12    日
                  民事第十七庭
                        審判長法  官  藍文祥
                              法  官  張競文
                              法  官  吳燁山
正本係照原本作成。
如不服本判決，應於收受送達後20日內向本院提出上訴書狀，其
未表明上訴理由者，應於提出上訴後20日內向本院補提理由書狀
（均須按他造當事人之人數附繕本）上訴時應提出委任律師或具
有律師資格之人之委任狀；委任有律師資格者，另應附具律師資
格證書及釋明委任人與受任人有民事訴訟法第466條之1第1項但
書或第2項（詳附註）所定關係之釋明文書影本。
中    華    民    國    98    年    5     月    13    日
                              書記官  于誠
附註：
民事訴訟法第466條之1（第1項、第2項）：
對於第二審判決上訴，上訴人應委任律師為訴訟代理人。但上訴
人或其他法定代理人具有律師資格者，不在此限。
上訴人之配偶、三親等內之血親、二親等內之姻親，或上訴人為
法人、中央或地方機關時，其所屬專任人員具有律師資格並經法
院認為適當者，亦得為第三審訴訟代理人。


司法院資訊處製作；財團法人民間司法改革基金會備份。
